最高法院民事裁定　　　　　　　　　　　　　　　　八十八年度台抗字第一五六號
　　抗告人　甲○○
右抗告人因與相對人乙○等間請求土地所有權移轉登記事件，對於中華民國八十八年
二月十日台灣高等法院裁定（八十七年度再抗字第一四四號），提起抗告，本院裁定
如左：
    主  文
抗告駁回。
抗告訴訟費用由抗告人負擔。
    理  由
本件抗告人對於中華民國八十七年四月十日臺灣宜蘭地方法院（下稱宜蘭地院）八十
六年度訴字第二七五號、八十七年十月三日台灣高等法院八十七年度抗字第二五六九
號確定裁定（下稱原確定裁定），向原法院聲請再審。原法院以：相對人之被繼承人
趙黃性涼承租訴外人林阿俊共有坐落宜蘭市○○段九之二號應有部分六分之一所分管
土地建屋，依土地法第一百零四條第一項規定，有基地優先承買權，宜蘭地院以五十
七年度民執字第一八二六號清償債務事件執行林阿俊所有上開土地應有部分，由抗告
人拍定，趙黃性涼對抗告人向該院請求確認其對該土地有優先承買權存在，於該院五
十九年度上字第二六八九號成立訴訟上和解，抗告人同意趙黃性涼對上開土地有優先
承買權，嗣該屋及基地優先承買權由相對人繼承。因執行法院計算錯誤，僅准趙黃性
涼承買該土地應有部分七五三○分之九九，其餘七五三○分之一一五六（下稱系爭土
地）抗告人同意趙黃性涼承買在先，竟於七十年七月七日贈與訴外人劉簡玉子，並辦
妥所有權移轉登記。相對人於七十一年七月五日（原裁定誤載為七十一年七月六日）
對抗告人起訴主張：該優先承買額尚有系爭土地即七七‧五平方公尺，抗告人先同意
讓與優先承買權人優先承買，嗣後竟於七十年七月七日贈與劉簡玉子，自屬違法等情
，爰依民法第二百四十四條、第二百四十五條之規定，訴請撤銷贈與行為，並塗銷所
有權登記，及將系爭土地所有權移轉登記與伊，有該起訴書影本可稽（見原審卷七頁
、八頁）。嗣經原法院以七十一年度上字第二九八○號判決撤銷抗告人與劉簡玉子間
就系爭土地所為之贈與行為，並命劉簡玉子塗銷所有權移轉登記，駁回相對人其餘請
求確定。惟劉簡玉子未塗銷所有權移轉登記，而將該所有權移轉登記於訴外人林良雄
、林淵源。相對人再對抗告人提起本件訴訟，主張：伊二人對於林阿俊與抗告人間就
系爭土地之拍賣，既有法定優先承購權，復已請求塗銷林良雄及林淵源之移轉登記而
回復為抗告人所有，自得請求抗告人以向林阿俊拍定之同一條件優先承購，系爭土地
全筆面積為五○二平方公尺，林阿俊當時僅登記應有部分六分之一，其出租予趙黃性
涼之比例應為六分之一即七五三○分之一二五五，其中七五三○分之九九，已由民事
執行處以新台幣（下同）三百九十四元四角准趙黃性涼優先承購，其餘七五三○分之
一一五六（即系爭土地），拍定價格為四千六百零五元六角，伊二人自得請求抗告人
以此一價格，與之訂立書面買賣契約，並請求辦理所有權移轉登記為伊二人公同共有
等情，訴請林良雄、林淵源塗銷系爭土地所有權移轉登記；抗告人就系爭土地應以四
千六百零五元六角為買賣價金與伊二人訂立書面買賣契約，並將系爭土地所有權移轉
登記予伊二人公同共有，有該起訴狀影本可憑（見原審卷三二頁、三四頁反面、三五
頁）。則相對人於前一訴訟係本於約定優先承買權請求抗告人將系爭土地所有權移轉
登記予相對人，而本件訴訟係本於法定優先承買權請求抗告人就系爭土地應以四千六
百零五元六角為買賣價金與之訂立書面契約，並將該部分土地所有權移轉登記予相對
人公同共有，前後兩訴所本之原因事實不同，訴訟標的不同，即無一事不再理之適用
。原確定裁定誤認前後兩訴之訴訟標的、聲明均相同，有違一事不再理原則，其起訴
不合法而駁回相對人之訴，即有適用法規顯有錯誤之情形，相對人據以聲請再審，為
有理由。爰裁定將原確定裁定含原法院八十七年度抗字第二五六九號、宜蘭地院八十
六年度訴字第二七五號裁定廢棄，經核並無不合。抗告論旨，指摘原裁定不當，聲明
廢棄，非有理由。
據上論結，本件抗告為無理由。依民事訴訟法第四百九十二條第一項、第九十五條、
第七十八條，裁定如主文。
中      華      民      國    八十八    年      四      月     十六     日
                              最高法院民事第二庭
                                  審判長法官  曾  桂  香
                                        法官  劉  延  村
                                        法官  徐  璧  湖
                                        法官  劉  福  聲
                                        法官  黃  秀  得
      右正本證明與原本無異
                                              書  記  官
中      華      民      國    八十八    年      四      月    二十八    日
